【裁判字號】    98,建上,87
【裁判日期】    990309
【裁判案由】    給付工程款等
【裁判全文】
臺灣高等法院民事判決                  98年度建上字第87號
上  訴  人  慶和營造有限公司
法定代理人  乙○○
訴訟代理人  曾威龍律師
複代  理人  李建民律師
被上  訴人  交通部公路總局第四區養護工程處
法定代理人  甲○○
訴訟代理人  李秋銘律師
複代  理人  黃金亮律師
上列當事人間給付工程款等事件，上訴人對於中華民國98年7 月
31日臺灣宜蘭地方法院97年度重訴字第34號第一審判決提起上訴
，本院於99年2月23日言詞辯論終結，判決如下：
    主  文
原判決關於駁回上訴人後開第二項之訴部分，及該部分假執行之
聲請，並訴訟費用之裁判除確定部分外，均廢棄。
被上訴人應再給付上訴人新臺幣佰壹拾玖萬柒仟捌佰肆拾捌元
，及自民國九十七年四月八日起至清償日止，按年息百分之五計
算之利息。
第一審（除確定部分外）及第二審訴訟費用，由被上訴人負擔。
本判決所命給付，於上訴人以新臺幣壹佰零陸萬陸仟元供擔保後
，得假執行；但被上訴人如以新臺幣佰壹拾玖萬柒仟捌佰肆拾
捌元為上訴人預供擔保，得免為假執行。
    事實及理由
一、上訴人主張：伊承攬被上訴人位於宜蘭縣礁溪鄉之「台九線
    73K+800～75K+000路基拓寬工程」（以下稱系爭工程），並
    於民國93年1 月12日簽訂工程契約（以下稱系爭工程契約）
    。約定契約金額為新臺幣（下同）1億2,467萬3,718 元，工
    期360日曆天，嗣被上訴人追加暨變更部分工程，契約金額
    變更為1億5,373萬3,796元，伊於93年2月12日開工，依上開
    約定應於94年2月5日完工，惟經被上訴人核准展延工期382
    日曆天，展延後完工期限為95年2月22日，伊則於同年3月31
    日竣工。系爭工程僅編列5米長度之鋼板樁444米，每米1,79
    3元，惟因施工期間工程崩塌，伊即使用7米長度之鋼板樁34
    6.4米及5米長度之鋼板樁289米施工，合計使用635.4米之鋼
    板樁，並以鋼架水平支撐，上開鋼板樁之數量及水平支撐均
    為施工所必須，且為被上訴人知悉並同意，故被上訴人應給
    付增加之鋼板樁費用34萬3,180 元及鋼架水平支撐費用21萬
    3,200元，合計55萬6,380元。又系爭工程係因不可歸責於上
    訴人之因素而展延工期，非伊於締約當時所得預料，造成伊
    施工成本增加及利潤壓縮，以每日利潤及管理費3萬114元計
    算，被上訴人應增加給付包商利潤及管理費用1,089萬8,369
    元予伊等情。爰依承攬之法律關係、系爭工程契約第6 條、
    第9條第1項及民法第227條之2之規定，求為命被上訴人給付
    伊1,145萬4,749元，及法定遲延利息之判決。原審判命被上
    訴人應給付鋼板樁費用55萬6,380 元，及自97年4月8日起至
    清償日止，按年息5%計算之利息，並駁回上訴人其餘之訴。
    上訴人就其敗訴部分不服，提起部分上訴，上訴聲明：(一)原
    判決關於駁回上訴人後開第2 項之訴部分廢棄。(二)被上訴人
    應再給付上訴人319萬7,848元，及自起訴狀繕本送達翌日起
    至清償日止，按年息5%計算之利息。(三)願供擔保，請准宣告
    假執行（原審判命被上訴人給付部分，及駁回上訴人超過上
    訴聲明請求部分，未據彼等聲明不服，已告確定）。
二、被上訴人則以：上訴人所主張系爭契約工程詳細價目表第10
    項「包商利潤及管理費用」，並無系爭契約第9條第1項規定
    之情形，且包商之利潤為包商完成整個工程所預估之獲得之
    利潤，係以整個工程為計算基準，至於管理費用則係依工程
    造價比例計算，均與工期長短無關，上訴人主張因工期展延
    ，請求增加給付包商利潤及管理費，自屬無據。再系爭工程
    經伊5次同意展延工期共382天後，上訴人即應於95年2 月21
    日完工，惟上訴人遲至95年3 月31日始完工，共計逾期37天
    ，依約上訴人應支付違約金568萬8,150元，縱認本件伊應給
    付款項予上訴人，伊亦得以上訴人應支付之違約金與本件請
    求為抵銷等語，資為抗辯。並答辯聲明：(一)上訴駁回。(二)如
    受不利益判決，願供擔保請准宣告免為假執行。
三、查兩造於93年1 月12日簽立系爭工程契約，由上訴人向被上
    訴人承攬系爭工程，約定契約金額1億2,467萬3,718 元、工
    期360日曆天，嗣被上訴人追加暨變更部分工程，工程金額
    變更為1億5,373萬3,796 元。系爭工程進行期間訴外人水利
    會請被上訴人為其增作虹吸工工程，被上訴人為此增加變更
    工程項目，增加新增項目一-37～47 虹吸工新建工程變更增
    加金額，經兩造於95年6月6日議價以337萬元承作，實際結
    算金額為321萬4,187 元，前開工程於93年2月12日開工，95
    年3 月31日全部完工等事實，為兩造所不爭，復有工程契約
    書、工程結算書、結算驗收證明書、工程查驗表等件附卷可
    稽，堪信為真實。
四、上訴人主張，系爭工程工期原定360天，然因管線遲延遷移
    、原設計不當而變更設計、被上訴人無法排除周遭百姓與貨
    運行阻撓工進、計算錯誤、變更追加項目等諸多不可歸責於
    伊之因素而展延工期，工期多一倍有餘，長達779天，實非
    伊訂約當時所能預料，造成伊施工成本增加及利潤壓縮，依
    系爭工程契約第9條第1項、民法第227條之2第1項規定，被
    上訴人應增加給付319萬7,848元予伊等情，為被上訴人所否
    認，並以前揭情詞置辯。經查：
  (一)按契約成立後，情事變更，非當時所得預料，而依其原有效
    果顯失公平者，當事人得聲請法院增、減其給付或變更其他
    原有之效果，民法第227條之2第1 項定有明文。系爭工程契
    約實際開工日期為93年2月12日，原訂工期為360日曆天，原
    定竣工日期為94年2月5日，乃兩造所不爭。而依卷附被上訴
    人頭城工務段93年11月19日四工頭字第0930008418號函，因
    93 年7月1日敏督利颱風及93年8月24日艾利颱風來襲同意工
    程期限展延5天（見原審卷第35頁）；94年8月17日四工工
    字第0940016565號函，因得子口橋管線遷移及橋台基礎變更
    設計影響施工，同意展延工期100天（見原審卷第38頁）
    ；95年7月19日四工工字第0951013252號函，因第二次工程
    期限變更報告案（得子口橋南端右側A2橋台及P1橋墩、P1～
    A2橋面版及進橋版，因勝嘉貨運行所租賃之土地不准承商進
    入施工。十六結橋左側進橋版，因光大蜜餞行所有之土地不
    准進入施工。颱風侵襲期間無法施工。），同意展延工期20
    5天（見原審卷第40-44頁）；95年12月12日四工頭字第09
    50007443號函，因原契約工期內非可預期影響因素或原契約
    工期外在本次展延工期內，但實際施工受影響之影響因素，
    且查施工紀錄當日施工述要施作內容非為施工網圖之主要徑
    者（交通部公路總局第四區養護工程處95年12月7 日四工工
    字第0951016059號函，見原審卷第46頁），同意展延58日
    （見原審卷第45頁）、96年1月12日四工工字第096100029
    6 號函，因第四次工程期限變更報告案（天候異常、95年農
    曆春節疏運），同意展延14天（見原審卷第50、51頁）。
    上開函文所准許展延之因素有颱風、異常豪大雨、需使用訴
    外人土地，而訴外人不願配合施作、配合95年農曆春節疏運
    、其他非可預期因素等，應可認定系爭工程期間有非契約訂
    立當時所得預料之情事。再參兩造因系爭工程之他項爭議，
    前經臺灣宜蘭地方法院96年度重訴字第19號審理時，函請行
    政院公共工程委員會（以下稱工程會）鑑定，經該會以97年
    6月19日工程鑑字第09700253710函附編號第04-116號鑑定書
    以：「…本會鑑定應按案情分析七辦理。」，而案情分析七
    ：「…，本會認為原告（即上訴人）在展延工期天數未確定
    之前，為要能符合施工期間維持原有交通通行，確保95年1
    月28日農曆春節前全面開放通行之前提下，以現有人力、施
    工機具有效調配安排各項施工順序，此為施工單位應有所考
    量之權責，…，故工期延至95年3 月31日完工，應屬必要。
    」等語，有該函及鑑定書可按（見原審卷第165-175頁）
    。又上訴人於另案主張，被上訴人以其逾期完工37日為由，
    將應給付伊之工程款、履約保證金及保留款等，扣抵違約罰
    款、空污費負擔而拒絕給付，請求被上訴人給付系爭工程工
    程款574萬7,357元，業經本院以98年度上字第252號判決（
    以下稱另案確定判決），認定系爭工程工期應延展至95年4
    月3日，被上訴人於同年3月31日完工，並無遲延完工之情事
    ，而命被上訴人應給付上開工程款確定。是上訴人主張，系
    爭工程因非可歸責上訴人之事由，而於契約成立後發生前開
    變更情事，致工期延長而非於契約成立時所能預見一節，應
    為可採。
  (二)次查，系爭工程工期原定360日，自93年2月12日開工迄94年
    2月5日止完工，惟實際迄95年3月31日完工，工期達1倍有餘
    ，而依上訴人所提薪資支出明細表、扣繳憑單所示，94年及
    95年間上訴人增加人事薪資之給付達384萬9557元（見本院
    卷第26-146頁），而94年2月以後因工期延長管銷費用增加6
    54萬7,061元（見本院卷第147-229頁），合計1,039萬6618
    元，是要求被上訴人承擔此等費用履行債務，而未增加被上
    訴人之給付，依誠信原則實顯失公平。上訴人主張，依民法
    第227條之2第1 項規定，請求被上訴人增加給付，尚屬有據
    。又工程實務上，工程款乃係由工程成本及合理利潤所組成
    ，前者包含直接成本（如人力、機具等）及間接成本（如管
    理費）。而在工期延長之費用計算上，若以實際發生費用之
    單據為認定依據，將因諸多雜項費用資料龐雜，難以明確釐
    清直接成本及間接成本。且直接成本及間接成本在工程價目
    單上，往往係以一定金額或比例之方式編列，故有捨棄繁雜
    之單據認定方式，改採比例法計算之必要。再參以被上訴人
    曾與訴外人明基工程有限公司（下稱明基公司）於93年5 月
    26日簽訂「台9線69K+688~77K+370照明及號誌工程」採購契
    約，被上訴人同意明基公司展延工期565天，嗣工程驗收結
    算後，明基公司向工程會申請工程因工期展延而增加費用等
    情，被上訴人同意依其新版94年12月版之一般條款H.6第13
    條第2 項「因甲方因素所造成之遲延…乙方並得向甲方申請
    按契約總價2.5％除以原工期所得金額乘以展延日數之工程
    管理費……本項工程管理費已包含營業稅」之規定計算，並
    與明基公司於該會成立調解（即以核定工期565日減原約定
    240日為325天，再以承包金額1,332萬元×2.5％÷240天×3
    25天＝450,938元，見原審卷第52、53頁）。本院審酌，
    訴外人明基公司與被上訴人簽訂採購契約時，並無上開新版
    契約條款之適用，然被上訴人於採購契約自94年12月起即加
    列如上開調解成立書中所載H.6第13條第2項「因甲方因素所
    造成之遲延…乙方並得向甲方申請按契約總價2.5％除以原
    工期所得金額乘以展延日數之工程管理費…本項工程管理費
    已包含營業稅」之規定，顯見被上訴人亦認上開計算方式為
    合理可行，是上訴人主張，本件依該方式計算增加之給付，
    應為可採。以此計算，被上訴人就展延工期部分，應增加給
    付上訴人362萬7659元〔（系爭工程承包金額1億2,467萬3,7
    18元×2.5％÷360天×（779-360）天＝362萬7,659元，角
    以下四捨五入〕。上訴人主張，伊已受領變更追加部分之管
    理費42萬9,811元，應予扣除，經扣除後，尚餘319萬7,848
    元。
  (三)被上訴人雖抗辯，上訴人承作系爭工程逾期37天，應支付違
    約金568萬8,150元，伊得主張抵銷云云。然查，依工程會前
    開鑑定意見認：「…故工期延至95年3 月31日完工，應屬必
    要。」等情（見原審卷第172 頁），而另案確定判決則認
    ，系爭工程之工期應延展至95年4月3日，上訴人於同年3 月
    31日完工，並無遲延完工之情事（見本院卷第83頁及背面）
    ，足認上訴人於95年3 月31日前完工交付，並無逾期完工之
    情事，則被上訴人依系爭契約第13條逾期責任之約定主張上
    訴人應給付違約金568萬8,150元，並據以抵銷上訴人之請求
    云云，即無所據。
五、綜上所述，被上訴人依民法第227條之2第1 項規定請求上訴
    人給付319萬7,848元，及自訴狀繕本送達翌日即97年4月8日
    起至清償日止，按年息5%計算之利息，洵屬有據，應予准許
    。原審就此部分，為上訴人敗訴之判決，尚有未洽。上訴意
    旨就此部分指摘原判決不當，求予廢棄改判，為有理由。爰
    由本院將原判決此部分予以廢棄，改判如主文第2 項所示，
    並依聲請為准、免假執行之宣告。
六、兩造其餘攻擊、防禦方法及未經援用之證據，經本院審酌後
    ，認與本判決之論斷不生影響，爰不逐一論駁，附此敘明。
七、據上論結，本件上訴為有理由，依民事訴訟法第450條、第
    78條、第463條、第390條第2項、第392條第2項，判決如主
    文。
中    華    民    國    99    年    3     月    9    日
                    民事第十一庭
                        審判長法  官  鄭雅萍
                              法  官  徐福晉
                              法  官  詹文馨
正本係照原本作成。
如不服本判決，應於收受送達後20日內向本院提出上訴書狀，其
未表明上訴理由者，應於提出上訴後20日內向本院補提理由書狀
（均須按他造當事人之人數附繕本）上訴時應提出委任律師或具
有律師資格之人之委任狀；委任有律師資格者，另應附具律師資
格證書及釋明委任人與受任人有民事訴訟法第466條之1第1 項但
書或第2項（詳附註）所定關係之釋明文書影本。
中    華    民    國    99    年    3     月    10    日
                              書記官  洪秋帆
附註：
民事訴訟法第466條之1（第1項、第2項）：
對於第二審判決上訴，上訴人應委任律師為訴訟代理人。但上訴
人或其他法定代理人具有律師資格者，不在此限。
上訴人之配偶、三親等內之血親、二親等內之姻親，或上訴人為
法人、中央或地方機關時，其所屬專任人員具有律師資格並經法
院認為適當者，亦得為第三審訴訟代理人。

司法院資訊處製作；財團法人民間司法改革基金會備份。
